【裁判字號】    92,台上,1171
【裁判日期】    920313
【裁判案由】    貪污等罪
【裁判全文】
最高法院刑事判決                              九十二年度台上字第一一七一號
    上   訴   人  台灣高等法院台南分院檢察署檢察官
    上訴人即被告  甲  ○
                  乙○○
右上訴人等因被告等貪污等罪案件，不服台灣高等法院台南分院中華民國九十一年六
月二十六日第二審更審判決（九十一年度重上更(九)字第一七四號，起訴案號：台灣嘉
義地方法院檢察署八十年度偵字第三四二七號），提起上訴，本院判決如左：
    主  文
原判決撤銷，發回台灣高等法院台南分院。
    理  由
本件原判決認定上訴人即被告乙○○係嘉義市政府建設局農牧課技士，為依據法令從
事公務之人員，於民國八十年間，與不知情之嘉義市政府地政科地用股股長張國鎮（
業經原審判決無罪確定），共同辦理嘉義市鐵路以西三等一號道路工程徵收土地地上
物查估補償工作，乙○○負責徵收土地上農林作物之查估認定及補償金額之核算，張
國鎮負責徵收土地界址之確定及補償對象之認定。上訴人即被告甲○曾至嘉義市政府
接洽事務，而與張國鎮認識，探知嘉義市政府將於八十年二月至五月間，辦理業經該
府於七十八年四月間徵收嘉義市鐵路以西三等一號道路工程中，原屬中國石油股份有
限公司（下稱中油公司）所有之七筆土地之地上物查估補償作業，並查悉當時在該七
筆土地上種植水稻之吳希典（業經原審判決確定），係向中油公司員工林柏全（經原
審判決確定）承租使用，而林柏全則係向中油公司承租，且於該土地經嘉義市政府徵
收後仍繼續占有管理使用中。乃萌搶種花卉領取高額地上物補償費之意圖，而於八十
年一月間主動向吳希典表示其願承租該土地，改植花卉，將來可獲高額補償費，並願
給付相當金額予吳希典及林柏全。吳希典乃引介甲○與林柏全認識，甲○將情告知林
柏全後，並表示其與嘉義市政府有關人員認識，可向承辦人員活動關說，以領取高額
補償費，事成願給付新臺幣（下同）四十萬元予林柏全、吳希典二人。林柏全及吳希
典二人同意幫助甲○達成領取高額補償費之目的，乃於八十年一月九日，在嘉義縣中
埔鄉○○路九一四巷十四號林柏全住處，由甲○口述，林柏全執筆，吳希典充當見證
人，就上開車店段五二五之三號田地訂立租用耕地種植花木之租約書，約定租期自八
十年一月間起，至八十一年十二月底止，二年租金共六萬元，承租期間如所植之花木
地上物被徵收補償時，甲○願給付四十萬元予林柏全（由林柏全與吳希典均分），如
補償費不足四十萬元時，則以政府實際發放之補償費金額為準。租約訂畢後，甲○旋
自八十年一月下旬起，僱請工人在該七筆土地上趕工搶種大量菊花、及夜來香、滿天
星等三種花卉。八十年二月二十六日，甲○探知嘉義市政府即將前來該土地查估地上
物，乃通知吳希典，吳希典又通知林柏全，然後由林柏全之妻林李華及吳希典、甲○
等三人，在該土地現場等候。嗣張國鎮會同乙○○扺現場查估時，由乙○○負責徵收
土地上農作物之查估認定，明知甲○在該土地上所種植之花卉尚不滿一個月，且所種
植之花卉，除菊花外，尚有夜來香、滿天星，均係刻意搶種以圖領取高額補償費，依
規定僅能按實際給予遷移費，竟在其職務上所掌之農林作物調查估價表上，不實載明
農作物種類為菊花一種，種植面積為一‧一一一二公頃，數量為四萬八千零六十株，
每株七十元，總計補償金額為三百三十六萬四千二百元，足以生損害於政府機關查估
之正確性。又因在場之吳希典及林柏全配偶林李華之要求，張國鎮乃委由乙○○在該
調查估價表上記載該七筆土地之使用人為甲○、吳希典、林柏全三人。甲○唯恐補償
費為吳希典、林柏全均分，乃於該次查估後，親自前往市政府找乙○○，請求將使用
人變更為其一人。並於同年四月中旬某日，持其與林柏全簽訂之土地租約書影本，託
嘉義市議員張錦捷持向乙○○接洽，要求乙○○依該土地租約之內容，將前揭農林作
物調查估價表上所載使用人，由原載之甲○、吳希典、林柏全三人，變更為甲○一人
。乙○○明知徵收土地上農作物補償對象之認定並非其負責之範圍，基於直接圖利甲
○之犯意，為使甲○順利取得補償費，竟私下告知張錦捷應提出承租中油公司上開七
筆土地之證明書始能辦理變更。張錦捷將情告知甲○後，甲○即向林柏全要租地證明
書，兩人並明知林柏全原與中油公司之土地租約早於七十六年間解約，且該土地復已
於七十八年間被嘉義市政府徵收，而無租用管理關係，不可能再向中油公司取得租用
關係存在之證明書。詎為達順利取得高額補償費之目的，二人竟共同基於行使偽造公
文書之犯意聯絡，推由林柏全於八十年四月中旬至同年五月初間某日，利用其在中油
公司辦公室之再生紙，以電腦打字方式偽造中油公司確將上開七筆土地仍交其使用管
理之證明書一紙，並請不知情之刻印行偽刻「中國石油股份有限公司台灣營業總處嘉
義營業處處長劉哲夫」之公印一顆，蓋在該證明書上，並偽載制作日期為八十年二月
十二日。偽造公文書完畢後，交由甲○持交乙○○憑辦，乙○○彙整有關資料後，再
持交張國鎮。惟張國鎮未即准予變更土地使用人為甲○一人，僅決定於同年五月九日
第二次至土地現場查估，足以生損害於中油公司台灣營業總處嘉義營業處及該處處長
劉哲夫，及嘉義市政府辦理地上物查估補償業務之正確性。嗣乙○○、張國鎮二人於
八十年五月九日，再度至上開土地現場查估時，甲○、吳希典、林柏全均未在場，張
國鎮復不知乙○○持交之中油公司將上開七筆土地租予林柏全之證明書係出於偽造，
卷內又有甲○提出其向林柏全租用該土地種植花木之租約，且甲○確有在該土地上實
際從事種植花木之事實，乃委由乙○○在農林作物調查估價表上填載，乙○○因受甲
○及市議員張錦捷之請託，基於直接圖利甲○之犯意，為使甲○順利取得補償費，乃
將農林作物調查估價表上填載土地使用人為甲○，林柏全載為中油公司之代表人。乙
○○並明知甲○於第一次、第二次查估時，該地上所種植之菊花、滿天星及夜來香等
花卉，顯係惡意搶種，竟仍基於圖利甲○之犯意，依每平方公尺五株之標準，估定夜
來香種植面積為０‧三二０四公頃，株數為一六０二０株，滿天星種植面積為０‧一
六０二公頃，株數為八０一０株，菊花種植面積為０‧四八０六公頃，株數為二四０
三０株，並載明甲○合計可領得補償費二百七十三萬九千四百二十元。甲○嗣於同年
六月二十八日，向嘉義市政府如數領得地上物補償費二百七十三萬九千四百二十元。
扣除菊花之生產成本三十八萬六千五百九十六元，及夜來香、滿天星之生產成本六十
三萬二千零四十一元，合計一百零一萬八千六百三十七元外，共計圖利甲○一百七十
二萬零七百八十三元等情。因而撤銷第一審關於此部分之判決，改判論處乙○○依據
法令從事公務之人員，對於主管之事務直接圖利罪刑；甲○共同行使偽造公文書，足
以生損害於公眾及他人罪刑，固非無見。
惟查：(一)按刑事訴訟法第九十五條第一款規定：「訊問被告應先告知犯罪嫌疑及所犯
所有罪名。罪名經告知後，認為應變更者，應再告知。」，此乃被告在刑事訴訟上應
受告知之權利，為行使防禦權之前提。其所謂「犯罪嫌疑及所犯所有罪名」，除起訴
書所記載之犯罪事實及所犯法條外，自包含依刑事訴訟法第二百六十七條規定起訴效
力所擴張之犯罪事實及罪名。法院就此等新增或變更之罪名，均應於其認為有新增或
變更之情形時，隨時、但至遲於審判期日踐行上開告知之程序，使被告知悉而充分行
使其防禦權，始能避免突襲性裁判，而確保其權益；否則，如僅就原起訴之犯罪事實
及罪名調查、辯論終結後，擅自擴及起訴書所記載者以外之犯罪事實或變更起訴書所
引應適用之法條而為判決，就此等未經告知之犯罪事實及新罪名而言，無異剝奪被告
依同法第九十六條、第一百七十三條、第二百八十九條等規定所應享有之辯明罪嫌及
辯論（護）等程序權，其所踐行之訴訟程序，即難謂於法無違。原判決係適用刑法第
二百十六條、第二百十條之規定論處甲○行使偽造公文書罪刑。但依據原審之調查及
審判筆錄之記載，受命法官或審判長僅告知起訴書所載之罪名，而起訴書係記載甲○
涉犯刑法第三百三十九條之詐欺罪，則原判決變更起訴法條論處甲○行使偽造公文書
罪，並未踐行告知之程序，揆諸首揭說明，自屬於法有違。(二)按法院不得就未經起訴
之犯罪事實審判，而諭知科刑之判決得變更檢察官所引應適用之法條者，亦應以起訴
之事實為限。亦即法院必須於不妨害「起訴事實同一」之範圍內，始得自由認定事實
適用法律。而起訴事實是否同一，應以檢察官擇為訴訟客體之基本社會事實是否相同
，為判斷之標準；雖非謂其全部之事實均須一致，然其基本社會事實若不相同者，仍
非屬於起訴事實同一之範疇，法院仍不得逕行變更起訴法條而為判決。查本件依起訴
書之記載，甲○係以搶種花卉之方式，意圖獲得不法之利益，為使嘉義市政府確定發
放補償對象，而由共犯「林柏全遂偽造中國石油股份有限公司台灣營業總處嘉義營業
處處長劉哲夫之印章，偽造前述七筆土地由林柏全種植管理，並足生損害於中國石油
股份有限公司及該嘉義營業處之證明書，日期偽造為八十年二月十二日，偽造完成後
交付不知情之甲○轉交乙○○。」因認甲○之行為涉犯刑法第三百三十九條罪嫌起訴
，並未起訴甲○涉犯行使偽造公文書罪嫌。原判決審理結果，以「被告甲○之所以取
得上開不法利益，即非施用詐術而來，根本無從成立詐欺取財罪名，該起訴法條尚有
未洽。又上開行使偽造公文書之法條，雖未為起訴書所敘明，然既已於犯罪事實欄有
記載，且基本社會事實同一，本院自得於變更起訴法條後予以審判。」等情。惟查起
訴書所記載者乃甲○意圖得到補償費，而施用搶種花卉之方法為詐術，以得到補償費
，涉犯詐欺罪嫌。原判決既認甲○之行為並不成立詐欺罪，其行使偽造公文書部分，
即非起訴效力所及，而起訴之詐欺罪之基本社會事實，與偽造及行使偽造公文書之基
本社會事實，難認為同一，原判決認基本社會事實同一，而變更起訴法條予以審判，
揆諸前揭說明，自有未經請求之事項予以判決之違法。至於甲○是否利用無詐術犯意
之公務員，向嘉義市政府詐取補償費，而應成立詐欺罪，仍有詳加審酌之必要。(三)按
未經合法調查之證據，不得作為判斷之依據，刑事訴訟法第一百五十五條第二項定有
明文。又依同法第一百六十五條第一項之規定，卷宗內之筆錄及其他文書可為證據者
，應向被告宣讀或告以要旨；此為事實審法院於審判期日就文書證據所應踐行之調查
方法及程序，旨在使被告澈底瞭解該等文書記載之內容及意涵，而為充分之辯論，以
使法院形成正確之心證。故法院就文書證據，如未確實依照上開法定調查方法，於審
判期日踐行調查程序，而遽採為判決之基礎，即難謂適法。依據原審審判筆錄之記載
，原判決採為判決基礎之筆錄及其文書，僅於審判期日為提示，並未踐行向上訴人等
宣讀或告以要旨之程序，使上訴人等澈底瞭解該等文書記載之內容及意涵，而為充分
之辯論，遽採為論處上訴人等之犯罪證據，即難謂適法。(四)原判決於理由雖引用林柏
全於調查局之供述，謂「似被告甲○係要林柏全花活動費以取得該證明書，林柏全自
己知悉無法取得，惟恐將來全部的地上物補償費都會歸中國石油公司所有，到時候一
切心血都白，被迫偽造該證明書，惟林柏全不否認有偽造中國石油公司上開七筆土地
之證明書，而其乃為中國石油公司之員工，非不識字之人，明知偽造土地之證明書為
違法行為，仍恣意為之，且事後舉發本案（見林柏全八十年七月二十九日調查站筆錄
，偵查卷第十頁），故林柏全所稱：甲○係要林柏全花活動費以取得該證明書，恐將
來全部的地上物補償費都會歸中國石油公司所有，被迫偽造該證明書之言詞，純為脫
免其觸犯刑責所為諉責之詞，難以憑信，亦為本院八十三年度上更(二)字第一五五號所
不採，予以認定與被告甲○共同基於偽造公文書之犯意，而推由林柏全偽造，判決林
柏全有罪在案。」等語。但原審八十三年度上更(二)字第一五五號判決，係認定該公文
書係林柏全偽造完畢後，「交予不知偽造之情之甲○」（見該判決第五頁倒數第三行
），原判決理由之說明，與所引證據資料不相適合，自有證據上理由矛盾之違法。至
於甲○是否利用無詐術犯意之公務員，向嘉義市政府詐取補償費而應成立詐欺罪，仍
有詳加審酌之必要。(五)依卷附之台灣省政府函及所附之小組任務範圍及分工表嘉義市
政府辦理徵收土地及撥用公地作業權責劃分表暨說明所載（見第一審卷第四十二、一
八七至一八九頁），本件地上物查估補償業務之進行，係由嘉義市政府地政科與農牧
單位人員以任務編組方式成立臨時工作小組，由小組成員就各業務職掌範圍予以共同
作業，而張國鎮權責範圍內之事項，係在徵收土地地界之確定，補償對象之認定，及
查估清冊之制作等工作。乙○○則負責地上農作物之種類、期間、數量、種植情形補
償及金額之核算等工作，並不負責補償對象之認定，換言之，補償對象之認定並非其
職務上之行為。原判決於事實欄記載「乙○○因受甲○及市議員張錦捷之請託，基於
直接圖利甲○之犯意，為使甲○順利取得補償費，乃將農林作物調查估價表上填載土
地使用人為甲○，林柏全載為中油公司之代表人。」，以乙○○受張國鎮委託代為在
農林作物調查估價表上填載土地使用人為甲○之行為，作為乙○○有直接圖利甲○犯
意之認定依據，自有證據上理由矛盾之違法。上訴意旨均執以指摘原判決不當，非無
理由，應認仍有發回更審之原因。
據上論結，應依刑事訴訟法第三百九十七條、第四百零一條，判決如主文。
中      華      民      國    九十二    年      三      月     十三     日
                              最高法院刑事第六庭
                                  審判長法官  吳  雄  銘
                                        法官  池  啟  明
                                        法官  石  木  欽
                                        法官  吳  三  龍
                                        法官  張  祺  祥
      右正本證明與原本無異
                                              書  記  官
中      華      民      國    九十二    年      三      月     十七     日
                                                                        Ｂ


司法院資訊處製作；財團法人民間司法改革基金會備份。
